臺灣高等法院臺中分院刑事裁定
111年度抗字第849號
抗  告  人   臺灣彰化地方檢察署檢察官
聲明異議人即
受刑人之配偶 陳春蘭
受  刑  人   張言義


上列抗告人因聲明異議人就受刑人公共危險案件聲明異議，不服
臺灣彰化地方法院中華民國111年8月12日所為裁定（111年度聲
字第615號），提起抗告，本院裁定如下：
    主  文
抗告駁回。
    理  由
一、原裁定意旨略以：聲明異議人陳春蘭之配偶即受刑人張言義
    （下稱受刑人）因不能安全駕駛動力交通工具案件，經臺灣
    彰化地方法院111年度交簡字第424號判決判處有期徒刑5月
    確定，嗣由臺灣彰化地方檢察署以111年度執字第1675號案
    件執行後，經執行檢察官以受刑人酒駕3犯，顯未能記取教
    訓，審酌對公眾安全影響，不執行所宣告之刑，難收矯正之
    效及難以維持法秩序，應入監執行等情。惟查，受刑人前於
    100年及104年間，分別因酒後駕車之公共危險罪，而經法院
    判決判處確定，本案之犯罪時間為民國111年1月26日，雖係
    第3次犯酒後駕車之公共危險犯行，卻非5年內3犯，且距最
    近一次酒駕前案犯罪時間已逾6年以上，並非法務部與臺灣
    高等檢察署研議結果所規範原則上不准易科罰金之範疇，則
    本案受刑人是否應發監執行，不無再行斟酌之餘，以顧及發
    監執行之標準一致。況受刑人本案酒駕犯行測得酒精濃度尚
    非甚高、未肇事即為警查獲，情節尚屬輕微，且受刑人前次
    （104年間）因酒駕案件經法院判刑確定並經徒刑易服社會
    勞動改易科罰金執行完畢後，至再犯本案酒駕前，已有6年
    期間未再犯罪，可見原先之易刑處分有其執行效果存在，則
    此次准予易科罰金或易服社會勞動，是否會難收矯正之效及
    難以維持法秩序，殊堪質疑，檢察官之裁量容有商榷之處。
    另受刑人前2次酒駕犯罪時間與本案犯罪時間相隔達10年、6
    年之久，是受刑人並非於短暫時間內密集再犯相同犯罪，自
    難認受刑人主觀惡性極為重大，而確有入監執行以收矯正之
    效之必要。本案執行檢察官僅以受刑人3犯酒後駕車公共危
    險案，即認有難以收矯正之效，或難以維持法秩序，實難認
    已斟酌受刑人各該案件具體狀況，失之過苛，且所持理由並
    未具體說明其採取發監執行之理由，難謂已盡說理義務而無
    裁量權行使之瑕疵。綜上所述，檢察官不准受刑人易科罰金
    之執行指揮處分，既有上開可議之處，聲明異議人之聲明異
    議為有理由，自應撤銷臺灣彰化地方檢察署檢察官111年執
    字第1675號不准受刑人易科罰金之執行指揮處分，由檢察官
    另為妥適之執行指揮等語。
二、抗告意旨略以：原裁定所援引之舊函示，業經臺灣高等檢察
    署於111年2月23日以檢執甲字第11100017350號函變更見解
    ，其中說明二即指明：「酒駕案件之受刑人有下列情形之一
    者，應予審酌是否屬刑法第41條第1項但書所定『難收矯正之
    效或難以維持法秩序』之情形，而不准易科罰金：㈠酒駕犯罪
    經查獲三犯（含）以上者。並於說明四指明：本署102年6月
    26日檢執甲字第10200075190號函與上開說明二、㈠相關之內
    容，應予以修正如上。」是關於酒駕5年內3犯不准易科罰金
    之舊函示見解既經修正如上，則原則上酒駕3犯者即應不准
    易科罰金，本案並無原裁定所指執行標準不一之問題。詎原
    裁定猶援引上開舊函示見解，逕將本案執行指揮處分撤銷，
    顯然未參酌上開舊函示見解業經更正，其裁定理由顯有嚴重
    瑕疵，所作成之上開裁定即非妥適等語。
三、按受刑人或其法定代理人或配偶以檢察官執行之指揮為不當
    者，得向諭知該裁判之法院聲明異議。刑事訴訟法第484條
    定有明文。所謂指揮執行為不當，係指就刑之執行或其方法
    違背法令，或雖非違法而因處置失當，致受刑人蒙受重大不
    利益者而言。次按刑法第41條第1項規定，犯最重本刑為5年
    以下有期徒刑以下之刑之罪，而受6月以下有期徒刑或拘役
    之宣告者，得以新臺幣（下同）1000元、2000元或3000元折
    算1日，易科罰金；但易科罰金，難收矯正之效或難以維持
    法秩序者，不在此限。依其立法理由，易科罰金制度旨在救
    濟短期自由刑之流弊，性質屬易刑處分，故在裁判宣告之條
    件上，不宜過於嚴苛。而法院判決所諭知者，僅易科罰金折
    算之標準，至應否准許易科罰金，則由執行檢察官依刑法第
    41條第1項但書規定，考量受刑人之一切主、客觀條件，審
    酌其如不接受有期徒刑或拘役之執行，是否難達科刑之目的
    、收矯正之成效或維持法秩序等事由而為判斷。又所謂「難
    收矯正之效」及「難以維持法秩序」，均屬不確定法律概念
    ，係立法者賦予執行檢察官得依具體個案，考量犯罪特性、
    情節及受刑人個人特殊事由，審酌應否准予易科罰金之裁量
    權，然此項裁量權之行使亦必須遵守一般法律原則之要求及
    對人民「正當法律程序」之保障，若有應考量之因素而未考
    量，或有不應考量之因素而予以考量之情事，即難謂裁量無
    瑕疵，法院自得介入審查。又有關易科罰金或易服社會勞動
    等易刑處分之否准，如刑事執行機關作成不准為易刑處分之
    處分，受刑人所遭受之刑罰執行，即從非拘束人身自由之易
    刑處分轉換為拘束人身自由之自由刑，二者就憲法上基本權
    利侵害之類型與強度明顯不同；前者主要為財產權或一般行
    動自由權之侵害，後者不但直接侵害人身自由，而限制於監
    禁機構，強度甚高，尚會因此而直接或間接導致個人其他基
    本權利，諸如財產權、工作權、參政權的擴散侵害，不可不
    慎。故刑事執行機關不准易刑處分時，應附相當理由及所憑
    依據，於處分或命令中敘明，並對受刑人為通知，在此法院
    有實質妥當性之審查權限，至於審查強度與密度為何，自應
    依據犯罪者所為整體犯行之具體狀況、案件所涉及之事物領
    域、犯罪類型之刑罰目的、刑事政策所欲追求之公共利益、
    有無替代程序及各項可能程序之成本等，於程序上及實體上
    審查檢察官之裁量權是否有逾越與濫用而存有明顯重大瑕疵
    之情事。
四、經查：
　㈠受刑人因酒後駕車之公共危險案件，經臺灣彰化地方法院111
    年度交簡字第424號判決判處有期徒刑5月，如易科罰金，以
    1000元折算1日確定後，臺灣彰化地方檢察署檢察官通知受
    刑人於111年5月19日到案執行，受刑人遵期到案後，於同日
    聲請易科罰金，嗣執行書記官於同日9時54分製作訊問筆錄
    ，經人別訊問後，受刑人即向書記官表示欲聲請易科罰金，
    及提出分期計畫：「我要易科罰金分5期，第1期33000，第2
    至5期30000元。」，並提出受刑人之秀傳醫療社團法人秀傳
    紀念醫院診斷證明書及戶口名簿，由檢察官審核。嗣檢察官
    審核後於聲請易科罰金/易服社會勞動案件審核表上記載擬
    不准予易科罰金之理由為：「受刑人酒駕3犯，顯未能記取
    教訓，審酌對公眾安全影響，不執行所宣告之刑，難收矯正
    之效及難以維持法秩序，應入監執行」，並於同日呈請主任
    檢察官及檢察長核可；復經檢察官於同日下午2時28分訊問
    受刑人：「（問：依法審酌認為，若未發監執行難收矯正之
    效或維持法秩序，你是否了解?有無意見？）我知道，沒意
    見。」等情，業經本院核對臺灣彰化地方檢察署111年度執
    字第1675號執行卷宗內之訊問筆錄、執行筆錄、聲請易科罰
    金/易服社會勞動案件審核表、臺灣彰化地方檢察署檢察官
    命令、臺灣彰化地方檢察署檢察官執行指揮書（甲）屬實，
    上開事實堪予認定。是執行檢察官僅以受刑人「酒駕3犯」
    為由否准受刑人聲請易科罰金，未依受刑人之犯罪特性、情
    節或個人特殊事由等個案狀況，具體審酌有無刑法第421條
    第1項但書所指「難收矯正之效或難以維持法秩序」之情，
    難謂無裁量權行使之瑕疵。此外，執行檢察官於111年5月19
    日下午2時28分許訊問受刑人時，僅將審核結果告知受刑人
    ，並未就准否易科罰金之事項先行訊問受刑人，亦未給予受
    刑人就其是否確有難收矯正之效之情形陳述意見之機會，復
    未考量受刑人是否適合易服社會勞動，揆諸前開說明，執行
    檢察官所為執行之指揮，實難認與正當法律程序之要求相符
    。
　㈡至抗告意旨雖以法務部111年2月23日檢執甲字第11100017350
    號函，認酒駕案件經查獲三犯（含）以上者，即應不准易科
    罰金，本案並無執行標準不一之問題，原審未參酌102年舊
    函示業經更正，因而撤銷執行指揮之處分，其裁定理由有嚴
    重瑕疵，所為裁定即非妥適為由，指摘原裁定不當。然查，
    原裁定所援引之法務部102年7月2日法檢決字第10204537260
    號函及臺灣高等檢察署102年6月26日檢執甲字第1020007519
    0號函，業經臺灣高等檢察署於111年2月23日以檢執甲字第1
    1100017350號函變更，並經報請法務部准予備查後，於111
    年4月1日以檢執甲字第1110047190號函，通函臺灣各地方檢
    察署作為對酒後駕車再犯案件是否准予易科罰金之標準。是
    抗告人係依法務部111年2月23日檢執甲字第11100017350號
    函據以執行指揮，原裁定以舊函示用以撤銷檢察官之執行指
    揮處分，固有瑕疵。惟依法務部111年2月23日函文，除受刑
    人酒駕案件經查獲三犯以上之外，檢察官於執行指揮時仍應
    符合正當法律程序之要求，且有義務依受刑人之具體個案，
    審酌有無「難收矯正之效或難以維持法秩序」之情。本案檢
    察官否准受刑人易科罰金之聲請前，事前未給予受刑人適當
    說明之機會，且於理由泛稱「顯未能記取教訓，審酌對公眾
    安全影響，不執行所宣告之刑，難收矯正之效及難以維持法
    秩序，應入監執行」，未依受刑人之個案情形，具體說明受
    刑人有何難收矯正之效或難以維持法秩序之情形，均有未洽
    。
五、綜上所述，檢察官否准受刑人易科罰金之執行指揮，顯有瑕
    疵，難認妥適。原裁定撤銷檢察官不准易科罰金之執行指揮
    處分之理由，固有微瑕，惟結論尚無不同。檢察官抗告意旨
    認應撤銷原裁定，為無理由，應予駁回。又本案不准受刑人
    易科罰金之執行指揮處分既經撤銷，則受刑人是否得准予易
    科罰金或易服社會勞動，有無不入監執行，即難收矯正之效
    或難以維持法秩序之情形等，均應由檢察官依正當法律程序
    ，詳酌受刑人聲明異議及陳述意見狀所敘之理由，本其裁量
    權限，另為適法、妥當之指揮執行，併此敘明。
據上論結，應依刑事訴訟法第412條，裁定如主文。
中　　華　　民　　國　　111 　年　　11　　月　　21　　日
　　　　　　刑事第一庭　審判長法　官　江　德　千
　　　　　　　　　　　　　　　法　官　簡　源　希
　　　　　　　　　　　　　　　法　官　柯　志　民
以上正本證明與原本無異。
本件不得再抗告。

　　　　　　　　　　　　　　　書記官　劉　雅　玲

中　　華　　民　　國　　111 　年　　11　　月　　21　　日